臺灣高等法院臺中分院民事判決　　　九十三年度上易字第二六七號
　　　上　訴　人　太平洋房屋仲介股份有限公司台中分公司
　　　法定代理人　甲○○
　　　訴訟代理人　丙○○
　　　被　上訴人　乙○○
右當事人間請求給付服務報酬事件，上訴人對於中華民國九十三年六月十八日臺灣臺
中地方法院九十二年度訴字第二三五九號第一審判決提起上訴，本院於民國九十三年
十月五日言詞辯論終結，茲判決如下：
      主      文
上訴駁回。
第二審訴訟費用由上訴人負擔。
      事      實
一、上訴人聲明求為判決：(一)原判決不利於上訴人之部分廢棄。(二)右廢棄部分，被上
    訴人應再給付上訴人新臺幣（下同）五十八萬二千元整，並自民國（下同）九十
    二年九月二日起至清償日止按週年利率百分之五計算之利息。(三)第一、二審訴訟
    費用由被上訴人負擔。其陳述除與原判決所載相同者予以引用外，另補稱：
  (一)按上訴人與被上訴人訂立系爭專任委託契約後，固應依該契約所載，按誠實信用
    原則，履行居間義務。居間義務履行之方法非只在系爭土地上設立廣告看板一端
    ，或登報、製作夾報、廣播，或於網路發佈訊息，甚或基於居間人多年累積之客
    戶資料，從中尋覓適當之買受人等，居間人當可據其專業行銷經驗，視委託標的
    物之狀況、市場脈動、委託人之特別需求，及其他具體情狀，選擇適當之行銷方
    法。委託人不得執居間人未採所認應採之行銷方法而驟認居間人未盡銷售之義務
    。原審認上訴人未在系爭土地上設立廣告看板，於長達逾三個月之委託期間內，
    僅有九日在報章刊登廣告、製作夾報二次，即認上訴人「就系爭土地之仲介不但
    並未積極為之，且態度輕疏」云云，即有誤解。
  (二)又系爭契約第十條約定：「太平洋於買賣契約成立時，得向賣方請求約定之服務
    報酬」。據此可之，上訴人之服務報酬請求權係以買賣契約成立之時為停止條件
    。又「因條件成就而受不利益之當事人，如以不正當行為阻其條件之成就者，視
    為條件已成就」，民法第一百零一條第一項定有明文。查被上訴人為免對上訴人
    為服務報酬之給付，於委託期限內，私行出售予第三人，當可認係故意以不正當
    之行為阻其條件之成就，依上開條文之規定，應視為上訴人就本件居間行為已完
    成工作，從而當可向被上訴人依系爭契約第十條第一項之約定請求依委託價格以
    百分之四計算之服務報酬。況上訴人於停止條件成就前，就系爭委託標的物於委
    託期限內居間成立而得收取之服務報酬具有期待權，被上訴人故意不法侵害此項
    權利，因而造成上訴人之損害，亦應負損害賠償之責任。
  (三)查系爭契約係按內政部中華民國九十二年六月二十六日內授中辦地字第０九二０
    ０八二七四五號公告之「不動產委託銷售契約書範本」所制定。該範本亦經行政
    院消費者保護委員會第九十九次委員會議通過在案。上開範本第十一條有關違約
    之處罰明揭：「委託期間內，委託人自行將本契約不動產標的出售或另行委託第
    三人仲介者」，應視為受託人已完成仲介之義務，委託人仍應支付第五條約定之
    服務報酬，並應全額一次付予受託人。是委託人倘有私自出售之情事，受託人當
    得依約請求約定之服務報酬。基此，本件上訴人請求之金額應非違約金性質，乃
    係服務報酬，無依民法第二百五十二條酌減違約金之問題，原審就此認係違約金
    ，恐有未洽。
  (四)不動產之居間銷售雖常以廣告為之，惟亦有未採此方法者，此乃因不動產居間經
    營者，常以累積多年之客戶資料、人脈、地緣熟悉度，即使未採行廣告行銷，亦
    可於短期內覓得合適之買受人。甚或亦有買受人基於對該不動產居間經營者之品
    牌信任，而主動上門洽詢，亦屢見不鮮。故上訴人採用行銷方式之多寡，尚難採
    為認定上訴人得請求服務報酬多寡之堅實基礎。原審認上訴人所請求之服務報酬
    過高，依職權由七十萬元酌減為十五萬元，難謂允當。
  (五)原審將上訴人請求之服務報酬，認係違約金性質，並予以酌減，如此，委託人於
    委託後，均可預期私下與第三人成交後，即便訴訟，委託人亦無須付出原約定之
    服務報酬。則委託人恐將寧擇違約，而不願依約行事。法院乃定紛止爭之所，其
    所為之判決係在兩造當事人間依實定法公平衡量兩造間當事人之權利義務關係所
    為之意思表示，倘法院之判決非但無法公平解決當事人間之紛爭，反另激訟事，
    恐與法院息訟止紛之本旨相違。
二、被上訴人聲明求為判決：(一)上訴駁回。(二)第二審訴訟費用由上訴人負擔。其陳述
    除與原判決所載相同者予以引用外，另補稱：本件上訴人確實沒有很積極的仲介
    本件系爭土地，被上訴人認為就上訴人所付出的努力，依原審判決給付十五萬元
    已經太多。
      理      由
一、本件上訴人之法定代理人已由鄭志宏變更為甲○○，業據其具狀聲明承受訴訟，
    應予變更，合先敘明。
二、上訴人主張：被上訴人兩造於九十二年二月二十八日訂立系爭專任委託契約書，
    由被上訴人將所有坐落彰化縣秀水鄉○○段一六二五地號之系爭土地，委託上訴
    人仲介銷售，委託價為一千八百三十萬元，委託期間自九十二年二月二十八日起
    至同年五月三十一日止，兩造並於系爭契約第十條第三項第二款約定於委託期限
    內，被上訴人如有自行或經第三人介紹而將該系爭土地出售、或另行委託他人仲
    介時，仍應給付上訴人依委託價格百分之四計算之服務報酬。詎被上訴人未經上
    訴人同意，竟於九十二年五月九日將系爭土地私自出售於訴外人艾迪芙國際股份
    有限公司，依兩造間系爭契約之上開約定，被上訴人自應給付上訴人按委託價格
    百分之四計算之服務報酬。為此請求被上訴人給付上訴人七十三萬二千元及自起
    訴狀繕本送達翌日即九十二年九月二日起至清償日止按週年利率百分之五計算之
    法定遲延利息，並准上訴人供擔保宣告假執行（原審判命被上訴人應給付上訴人
    十五萬元及其法定遲延利息，並酌定相當擔保宣告假執行，而駁回上訴人其餘之
    訴及假執行之聲請，上訴人對其所受敗訴判決部分，除假執行外，聲明不服，上
    訴人請求判命被上訴人再給付）。
三、被上訴人則以：兩造於簽訂系爭契約之前，被上訴人即曾委託上訴人出售系爭土
    地，惟未順利售出，俟因上訴人允諾將善盡仲介之責，除將在系爭土地上設大型
    廣告看板外，且會每日在中國時報或聯合報刊登廣告，並印發公司傳單，故被上
    訴人乃再與上訴人簽訂系爭契約，並於系爭契約之「契約內容變更合意書」中約
    明系爭土地如係由被上訴人之親戚柯先生出售，則不受系爭契約之約束。詎系爭
    契約簽訂後，上訴人並未依承諾履行，既未在系爭土地上設立廣告看板，亦未每
    日在中國時報或聯合報刊登廣告，而系爭土地最後是由被上訴人之親戚柯先生代
    為出售，依前揭合意，自不受系爭契約之約束，被上訴人即無給付服務報酬予上
    訴人之義務。又縱認被上訴人有自行出售系爭土地之事實，亦因仲介報酬之請求
    ，需以仲介成交為前提要件，系爭契約第十條第三項之約定，係就被上訴人有自
    行或經第三人介紹出售、或另行委託他人仲介之違約事實所為約定，該約定性質
    上係屬違約金之約定，而上訴人所允諾之設立看板、刊登廣告、製發傳單等均未
    依約履行，上訴人並未積極仲介出售系爭土地，致系爭土地於委託期間內乏人問
    津，無法順利出售，被上訴人因經商需資金週轉，不得已方自行出售，以上訴人
    因仲介系爭土地所支出成本之低微，系爭契約第十條約定之違約金七十三萬二千
    元，也顯然過高，應予酌減等語，資為抗辯。
四、本件上訴人主張兩造於九十二年二月二十八日訂立系爭專任委託契約書，由被上
    訴人將其所有系爭土地委託上訴人仲介銷售，委託價為一千八百三十萬元、委託
    期間自九十二年二月二十八日起至同年五月三十一日止，兩造並於系爭契約第十
    條第三項約定：「有下列各款情形之一者，賣方（按即被上訴人）仍應給付太平
    洋依委託價格４％計算之服務報酬：：：委託期限內，賣方自行出售，經第三人
    介紹出售或另行委託他人仲介時：：：」，及被上訴人嗣於系爭契約約定委託期
    間內之九十二年五月九日，將系爭土地出售予訴外人艾迪芙公司之事實，均為被
    上訴人所不爭執，且有上訴人提出之專任委託契約書、土地登記簿謄本可資為證
    ，自堪信上訴人之上開主張為真正。又被上訴人抗辯兩造於系爭契約之「契約內
    容變更合意書」中有約明：「親戚柯先生電話末三碼七一一，若經柯先生成交，
    不受本合約約束」等情，亦為上訴人所承認，且有被上訴人所提出之該「契約內
    容變更合意書」為證，亦堪信被上訴人之上開抗辯屬實。惟上訴人主張被上訴人
    係在未經上訴人同意下，私自出售前揭系爭土地乙節，則為被上訴人所否認，並
    抗辯稱系爭土地係由前開「契約內容變更合意書」中約明之柯先生所仲介出售，
    不受系爭契約之約束，且上訴人並未依約善盡仲介之義務，系爭契約約定之違約
    金過高等語。爰就兩造上述爭點予以審酌如下：
  (一)被上訴人抗辯稱系爭土地係經由兩造系爭契約「契約內容變更合意書」中約明之
    柯先生所仲介出售云云，既為上訴人所否認，則被上訴人就此有利於己之事實自
    應負舉證之責，惟被上訴人未能就此舉證以實其說，自難採認，是上訴人主張系
    爭土地係被上訴人違反兩造契約之約定，於委託期間內私自將系爭土地出售乙節
    ，堪認屬實。從而，兩造仍應受系爭契約之約束，依系爭契約之約定，在委託期
    限內，如賣方之被上訴人如自行出售，或經第三人介紹出售或另行委託他人仲介
    時，賣方之被上訴人仍應給付上訴人依委託價格百分之四計算之服務報酬，則上
    訴人據此請求被上訴人給付，自屬有據。
  (二)又被上訴人抗辯稱上訴人並未善盡仲介之義務，未依約在系爭土地上設立大型看
    板、刊登報紙廣告等情，雖亦為上訴人所否認，並主張上訴人確有在系爭土地上
    設立廣告看板，亦有在報紙上刊登廣告，並製作夾報（即上訴人公司宣傳單）等
    為宣傳等語。而上訴人未能就其主張有在系爭土地上設立廣告看板之積極事實，
    予以舉證證明，僅就其主張有刊登報紙廣告並製作夾報部分，提出聯合報九紙、
    中國時報三紙、夾報二紙為證，是堪認上訴人確有製作夾報二次、及分別於九十
    二年三月十四、十五、十六、二十一、二十二、二十三、二十八、二十九、三十
    日共九日在聯合報刊登本件售屋廣告，其中九十二年三月十六、二十三、三十日
    並同時在中國時報刊登，但無從認定上訴人有在系爭土地上設立廣告看板。
  (三)按稱居間者，謂當事人約定，一方為他方報告訂約之機會或為訂約之媒介，他方
    給付報酬之契約；又居間人，以契約因其報告或媒介而成立者為限，得請求報酬
    ；契約附有停止條件者，於該條件成就前，居間人不得請求報酬。民法第五百六
    十五條、第五百六十八條分別定有明文。本件系爭契約係由被上訴人就其所有系
    爭土地委託上訴人仲介出售，為居間契約，然系爭土地既未經由上訴人居間仲介
    而成立買賣契約，自無仲介報酬可言。故兩造於系爭契約第十條第三項約定：委
    託期限內，賣方自行出售，經第三人介紹出售或另行委託他人仲介時，賣方仍應
    給付仲介人依委託價格百分之四計算之服務報酬，其用語雖為「服務報酬」，然
    此既係對於委託人（即被上訴人）違反系爭契約自行出售時應負責任之約定條款
    ，亦即違約條款，是其性質上乃屬違約金之給付。上訴人亦不諱言委託人如在委
    託期間內，自行將不動產標的出售時，仍應支付服務報酬之約定，係屬有關違約
    之處罰（見事實欄一(三)所載），是此服務報酬之給付，核屬違約金之性質，應堪
    認定。
  (四)查當事人約定契約不履行之違約金過高者，法院得依民法第二百五十二條以職權
    減至相當之數額，惟是否相當仍須依一般客觀事實、社會經濟狀況及當事人所受
    損害情形，以為酌定標準，而債務已為一部履行者，亦得比照債權人所受利益減
    少其數額（最高法院四十九年台上字第八０七號判例意旨參照）。本件兩造簽訂
    系爭契約後，上訴人並未依約在系爭土地上設立廣告看板，在長達逾三個月之委
    託期間內，上訴人僅在報章刊登廣告九次（在聯合報刊登廣告九日、其中三日同
    時在中國時報刊登）、製作夾報二次，且前者版面甚小，刊登之地方廣告板位置
    ，亦不顯眼，後者係與其他近百筆不動產之出售廣告同時刊載，是被上訴人指上
    訴人並未積極仲介出售系爭土地，上訴人支出之成本低微，如依委託價格百分之
    四計算給付，顯然過高應予酌減等情，自屬可採。茲審酌上情，本院認依委託價
    格之百分之四計算違約金，共為七十三萬二千元，顯然過高，應予酌減為十五萬
    元，較為合理。
五、綜上所述，本件上訴人依系爭契約第十條第三項第二款之約定，訴請被上訴人給
    付，於十五萬元及自九十二年九月二日（即起訴狀繕本送達翌日）起至清償日止
    按週年利率百分之五計算之法定遲延利息部分，為有理由，應予准許。逾上開金
    額之請求部分，則為無理由，不應准許，其請求應予駁回。原審就不應准許為上
    訴人敗訴之判決，及駁回其假執行之聲請，並無不合。上訴意旨指摘原判決該部
    分不當，求予廢棄改判，命為再給付五十八萬二千元及其遲延利息，為無理由，
    其上訴應予駁回。
六、本件事證已臻明確，兩造所提其餘攻擊防禦方法及舉證，與判決結果不生影響，
    爰不一一論述。
七、據上論結，本件上訴為無理由，依民事訴訟法第四百四十九條第一項、第七十八
    條，判決如主文。
中　　　華　　　民　　　國　　九十三　　年　　　十　　　月　　 十九　　 日
~B1民事第五庭審判長法　官　陳滿賢
~B2　　　　　　　　法　官　邱森樟
~B3　　　　　　　　法　官　古金男
右為正本係照原本作成。
不得上訴。
~B 　 　　　　　　書記官　王麗英
中　　　華　　　民　　　國　　九十三　　年　　　十　　　月　　 十九　　 日
　　　　　　　　　　　　　　　　　　　　　　　　　　　　　　　　　　　　Ｙ
